最高法院民事判決　　　　　　九十六年度台上字第二五九二號
上　訴　人　甲○○○
　　　　　　乙 ○ ○
　　　　　　丙 ○ ○
　　　　　　丁 ○ ○
　　　　　　戊 ○ ○
　　　　　　己 ○ ○
共　　　同
訴訟代理人　曾 國 龍律師
被 上 訴人　庚 ○ ○
　　　　　　辛○○○
　　　　　　壬 ○ ○
共　　　同
訴訟代理人　林 崑 地律師
上列當事人間請求回復土地所有權登記事件，上訴人對於中華民
國九十六年七月十日台灣高等法院台南分院第二審更審判決（九
十四年度上更(一)字第一三號），提起上訴，本院判決如下：
    主  文
原判決廢棄，發回台灣高等法院台南分院。
    理  由
本件上訴人主張：伊之被繼承人呂攀龍與被上訴人之被繼承人王
泉源間，就如原判決附表（下稱附表）一、二所示土地（下稱系
爭土地），並未成立買賣契約，雙方欠缺所有權移轉登記之意思
，惟王泉源未經呂攀龍之同意，分別於民國七十二年三月十日及
七十三年六月十四日，以買賣名義，辦理所有權移轉登記為王泉
源所有，嗣王泉源於七十八年十一月七日死亡，系爭土地由被上
訴人繼承，登記為被上訴人辛○○○名義。因呂攀龍與王泉源間
欠缺所有權移轉登記意思表示之合意，王泉源上述所有權移轉登
記之物權行為未成立生效，系爭土地仍為呂攀龍所有，呂攀龍已
於八十五年八月十二日去逝，由伊共同繼承，爰依民法第七百六
十七條之規定為請求等情，求為命：被上訴人應連帶將系爭土地
於七十九年五月三十一日為登記日期、登記原因為分割繼承之繼
承登記予以塗銷；並連帶將系爭土地依序於七十二年三月九日、
七十三年六月十三日，分別以朴地登三字第一五二八號、第四八
九三號收件、登記原因為買賣之登記予以塗銷之判決。
被上訴人則以：伊之被繼承人王泉源係本於系爭土地之物權移轉
契約，取得系爭土地之所有權，系爭土地買賣之債權契約縱未成
立，惟其物權移轉契約仍有效存在；況王泉源與上訴人之被繼承
人呂攀龍先後於七十二年二月七日及七十三年五月二十六日所訂
立之系爭土地買賣所有權移轉契約書（下稱系爭契約書，原判決
誤載為土地買賣所有權移轉登記書），均有買賣價金之記載，前
者之買賣價金記載為新台幣（下同）五十五萬一千三百六十元，
後者之買賣價金記載為一百三十七萬八千三百二十元，並共同委
託代書蔡居住辦理系爭土地之所有權移轉登記，系爭土地所有權
移轉契約有效成立，王泉源本於系爭土地所有權移轉契約書所為
之所有權移轉登記，取得系爭土地所有權，屬合法有效之物權移
轉行為等語，資為抗辯。
原審維持第一審所為上訴人敗訴之判決，駁回其上訴，無非以：
系爭土地原為呂攀龍所有，王泉源未與呂攀龍訂立買賣契約，而
於七十二年三月十日及七十三年六月十四日，先後以買賣名義簽
訂所有權移轉契約書，將系爭土地辦理所有權移轉登記為王泉源
所有，嗣王泉源於七十八年十一月七日死亡，系爭土地由被上訴
人繼承，登記在辛○○○名下，呂攀龍則於八十五年八月十二日
去世，由上訴人共同繼承，上訴人既不爭執上開二次辦理系爭契
約書上呂攀龍印文之真正，自應推定系爭契約書之私文書為真正
。又依王泉源於七十五年三月二日交寄呂攀龍、甲○○○收受之
嘉義郵局第二二二九號存證信函及上訴人甲○○○於該案審理時
供陳：「呂攀龍有交付土地所有權狀予王泉源，用以塗銷訴外人
蕭松喜的抵押權登記」、「王泉源替呂攀龍還蕭松喜一百七十二
萬七千元」等語，且與呂攀龍於七十一年八月十二日向蕭松喜借
款一百三十萬元，而提供如附表一編號1.2.6.7.，及附表二編
號1.2.3.等八筆土地，設定同額抵押權予蕭松喜，其後並予塗銷
之情節吻合，因認上開存證信函所載「以系爭土地抵債」乙節，
與事實相符。且證人即代書蔡居住雖部分供述不足採，惟其明確
供證：「他二人談妥後，才交由伊代辦移轉登記，款項如何交付
伊不清楚。當時是以公告現值申報買賣價金。是呂攀龍叫我前去
取資料」等語，核與情理無違，應堪採信。參以上訴人亦不否認
系爭契約書上呂攀龍之印文真正，益見呂攀龍與王泉源間，確有
辦理系爭土地之所有權移轉登記物權行為之意思表示合致。至於
二次辦理系爭所有權移轉登記之原因事實，不論其目的是否係用
以抵償呂攀龍積欠債務？抑或雙方間確實成立買賣債權契約，而
為履行契約內容？均無足影響呂攀龍與王泉源間，就系爭土地確
有先後二次就所有權移轉登記之物權行為，達成意思表示之合致
。綜上，兩造之被繼承人呂攀龍與王泉源，對於系爭土地，雖無
從證明有買賣之債權行為存在，然既已依合致之買賣意思表示，
訂立所有權移轉登記契約書，並完成所有權移轉登記，王泉源已
因合法成立並生效之物權行為，取得系爭土地之所有權。上訴人
依民法第七百七十六條之法律關係，訴請被上訴人塗銷系爭土地
之繼承及買賣登記，不應准許等詞，為其判斷之基礎。
按民事訴訟採不干涉主義，凡當事人所未聲明之利益，不得歸之
於當事人，所未提出之事實及證據，亦不得斟酌之，此觀民事訴
訟法第三百八十八條之規定自明。查本件被上訴人自始未抗辯係
因抵債關係，而取得系爭土地所有權登記。惟原審卻依王泉源於
七十五年三月二日寄與呂攀龍、甲○○○之嘉義郵局第二二二九
號存證信函所載以系爭土地抵債乙節（見原審上更(一)卷(二)一五０
至一五四頁），與事實相符。顯係就當事人所未聲明之利益，歸
之於當事人，已有可議。復參之上開存證信函之內容，似意指王
泉源曾於七十二、七十三年間取得部分土地移轉登記，惟未約明
抵償多少債務，而為催告會算債務事。果爾，王泉源既於七十二
、七十三年間已取得系爭部分土地，兩造之被繼承人呂攀龍與王
泉源又為何於前開二次時間分別以買賣為原因，訂立系爭契約書
，而辦理所有權之移轉登記？系爭土地之買賣價格為何？所抵債
權額若干？攸關兩造間究有無所有權移轉登記意思之合致，尚待
釐清。上訴論旨，執以指摘原判決不當，求予廢棄，不能認為無
理由。
據上論結，本件上訴為有理由。依民事訴訟法第四百七十七條第
一項、第四百七十八條第二項，判決如主文。
中　　華　　民　　國　九十六　年   十一   月  二十二  日
                      最高法院民事第七庭
                          審判長法官  劉　福　來
                                法官  陳　國　禎
                                法官  陳　重　瑜
                                法官  吳　謀　焰
                                法官  許　正　順
      本件正本證明與原本無異
                                      書  記  官
中　　華　　民　　國　九十六　年　 十二 　月　　七　　日
                                                 H
